【裁判字號】    98,重訴,58
【裁判日期】    981117
【裁判案由】    分配表異議之訴
【裁判全文】
臺灣臺中地方法院民事判決              98年度重訴字第58號
原      告  丁○(台灣)商業銀行股份有限公司
法定代理人  甲○○
訴訟代理人  劉淑琴  律師
被      告  戊○○
訴訟代理人  徐文宗  律師
複代理人    丙○○
受告知人    乙○○
上列當事人間分配表異議之訴事件，本院於民國98年11月3日言
詞辯論終結，判決如下：
    主      文
臺灣臺中地方法院九十七年度執字第一四０八五號強制執行事件
，於民國九十七年十月十六日製作金額計算書分配表，關於次序
第七所列第二順位抵押權被告分配金額利息新臺幣參佰陸拾肆萬
伍仟貳佰零伍元、本金新臺幣貳佰捌拾萬伍仟伍佰壹拾壹元，應
更正為利息新臺幣壹佰參拾伍萬壹仟參佰柒拾元、本金新臺幣伍
佰萬元，並增列違約金新臺幣玖萬玖仟參佰肆拾陸元受分配。
原告其餘之訴駁回。
訴訟費用由被告負擔十分之一，餘由原告負擔。
    事實及理由
甲、程序事項：按債權人或債務人對於分配表所載各債權人之債
    權或分配金額有不同意者，應於分配期日1日前，向執行法
    院提出書狀，聲明異議。又債權人或債務人之異議，因受通
    知之債權人或債務人為反對之陳述而未終結者，為異議之債
    權人或債務人得向執行法院對為反對陳述之債權人或債務人
    提起分配表異議之訴，強制執行法第39條第1項、第41條第1
    項分別定有明文。查本院97年度執字第14085號強制執行事
    件（下稱系爭執行事件），兩造均為執行債權人，原告對系
    爭執行事件於民國97年10月16日製作定於97年11月10日分配
    之分配表所列被告之債權，於97年11月6日聲明異議，因被
    告未表同意，異議程序並未終結，業據本院調閱系爭執行事
    件卷宗查明屬實，是原告對被告提起分配表異議之訴，自屬
    適法，合先敘明。
乙、實體事項：
壹、原告主張：
一、被告前於96年11月6日提出受告知人即債務人乙○○所簽發
    金額為500萬元之本票乙紙（下稱系爭本票）、抵押權設定
    契約書及他項權利證明書，主張其對乙○○所有坐落臺中市
    ○區○○段319-24地號土地，及其上同段1810號建物（門牌
    地址為臺中市○區○○○街33號，以下合稱系爭不動產），
    有第二順位抵押權存在（下稱系爭抵押權），向本院聲請拍
    賣抵押物，經本院於96年11月30日以96年度拍字第1817 號
    民事裁定准予拍賣抵押物，被告並持以聲請強制執行拍賣抵
    押物，而由本院以系爭執行事件受理，經拍賣結果，則以價
    金新臺幣（下同）1,100萬元拍定，本院雖於97年10月16 日
    作成分配表，惟被告所執系爭本票，其到期日為85年4月20
    日，依票據法第22條規定，被告之系爭本票債權業已於88
    年4月20日因時效而消滅，原告為保全債權，爰依民法第242
    條規定，以自己之名義，代位乙○○依強制執行法第14條第
    2項規定提起本件分配表異議之訴。
二、被告雖以系爭本票乃乙○○向訴外人即被告之被繼承人張書
    五借款500萬元而簽發之憑證，惟原告就此否認，被告自應
    就張書五曾交付500萬元予乙○○之事實負舉證責任。又由
    被告所提出乙○○所出具之會算切結書可知，乙○○於83年
    1月起至84年3月31日間共向張書五借款500萬元，乙○○嗣
    於84年4月10日同意將系爭不動產設定系爭抵押權予張書五
    ，然自系爭抵押權設定時間上之關係，及張書五於84年4月
    27日取得系爭抵押權至其於88年11月8日死亡間，乙○○竟
    未向張書五清償分文，張書五亦未曾對系爭不動產行使系爭
    抵押權，此顯與一般消費借貸之常情不合，顯見乙○○係為
    規避其擔任訴外人飛速電腦股份有限公司（下稱飛速公司）
    之連帶保證人對原告所應負之保證債務，而與張書五所為之
    通謀虛偽意思表示。復由乙○○之證詞謂伊為重源電腦股份
    有限公司（下稱重源電腦公司）董事，因經營困難，當初曾
    向張書五借500萬元給公司用，公司並無還伊錢云云，惟由
    重源電腦公司於經濟部公司登記資料業已解散並清算完結，
    是乙○○身為重源電腦公司之董事，並有借款500萬元予重
    源電腦公司，現重源電腦公司既已清算完結，乙○○卻證稱
    重源電腦公司迄今仍未還款，顯見重源電腦公司帳目明細內
    應未列有此筆債務，故乙○○之證詞顯有不實；又乙○○先
    證稱伊向張書五借款利息先扣，後又證稱借了一年後，因利
    息繳不出來，張書五就不借伊了等語，其前後證詞顯有矛盾
    ，因此，其證詞是否真實顯有疑義，及其稱借款約8、9次，
    額度最少約有30萬元，最多約有90萬元，皆以現金交付，無
    任何借據等情，亦不合理。是以，乙○○與被告之被繼承人
    即張書五間之消費借貸關係及就系爭不動產所為系爭抵押權
    之設定登記行為，依民法第87條之規定，應屬無效。
三、退而言之，縱認被告對乙○○係以借款債權聲請強制執行，
    且系爭消費借貸債權存在，然被告得分配之利息債權應僅得
    以年息百分之5計算，故被告於97年1月14日聲請強制執行，
    系爭強制執行事件於97年6月10日拍賣終結，是被告得請求
    利息之期間為自97年1月14日至97年6月10日之148天與97年1
    月14日往前推算之5年，以年息百分之5計算，合計為
    1,351,370元【計算式：5,000,000元×5％×（5＋148／365
    ）＝1,351,370元】。
四、並聲明：本院97年度執字第14085號強制執行事件，於97年
    10月16日製作金額計算書分配表，其中次序第七所列第二順
    位抵押權被告受分配金額6,450,716元，應予剔除。
貳、被告抗辯：
一、被告向本院聲請拍賣抵押物之聲請狀已表明係乙○○因向張
    書五借款，張書五於88年11月8日死亡，被告為張書五之繼
    承人，因遺產分割由被告繼承取得，是本件抵押權所擔保者
    係借款債權而非票據債權，故其消滅時效為15年。
二、系爭本票乃乙○○因向張書五借款500萬元而簽發作為憑證
    ，並以之設定系爭抵押權，原告就此認屬通謀虛偽意思表示
    ，應負舉證之責。又系爭抵押權擔保之範圍，除約定年息百
    分之5之利息外，尚有按年息百分之6之違約金，是依此計算
    5年內金額，被告除本金債權外，尚得請求利息債權
    1,351,370元，及違約金債權1,500,000元（5,000,OOO×6％
    ×5年＝1,500,000）等語。
三、並聲明：駁回原告之訴。
參、兩造爭執及不爭執之事實：
一、兩造不爭執之事實（本院採為判決之基礎）：
（一）原告對乙○○有一債權憑證，其內容為乙○○應給付原告
      11,755,490元及利息、違約金。
（二）被告於88年11月8日成為系爭抵押權人張書五之繼承人。
（三）被告於96年11月6日提出乙○○所簽發系爭本票、抵押權
      設定契約書及他項權利證明書，向本院聲請拍賣抵押物即
      系爭不動產，經本院於96年11月30日以96年度拍字第1817
      號民事裁定准予拍賣抵押物，被告並持以聲請強制執行拍
      賣抵押物。
（四）拍賣結果，系爭不動產以價金1,100萬元拍定，本院於97
      年10月16日製成分配表，分配表中被告系爭抵押權列為次
      序第七，分配之金額為利息3,645,205元、本金2,805,511
      元，合計6,450,716元，而原告對乙○○之債權則未受分
      配。
（五）系爭抵押權之抵押權設定契約書記載，擔保權利總金額為
      500萬元，權利存續期間記載為84年4月21日起至85年4月
      20 日止、清償日期為85年4月20日、利息為依照年息百分
      之5計算、違約金為依照年息百分之6計算。
二、兩造爭執之事實：
（一）本件被告據以聲請拍賣抵押物之債權，究竟為消費借貸債
      權或票據債權？
（二）乙○○與被告之被繼承人即張書五間之消費借貸關係及就
      系爭不動產所為系爭抵押權之設定登記行為，是否為通謀
      虛偽意思表示？
肆、得心證之理由：
一、本件被告據以聲請拍賣抵押物之債權，究竟為消費借貸債權
    或票據債權？
    查被告於96年11月6日提出乙○○所簽發系爭本票、抵押權
    設定契約書及他項權利證明書，向本院聲請拍賣抵押物即系
    爭不動產，經本院於96年11月30日以96年度拍字第1817號民
    事裁定准予拍賣抵押物之事實，為兩造所不爭執，且經本院
    依職權調閱本院96年度拍字第1817號民事裁定卷宗核閱無訛
    。而細觀該案聲請人即被告所提出之聲請拍賣抵押物狀，被
    告係以「訴外人乙○○於84年4月21日持面額5,000,000元本
    票向原抵押權人張書五調借同額現款，約定有利息、違約金
    ，清償日期為85年4月20日，而原抵押權人於88年11月8日死
    亡，由被告繼承上開抵押權及債權，詎乙○○已屆清償期而
    未清償，計尚欠本金5,000,000元，為此聲請拍賣抵押物以
    資受償」等語，並提出他項權利證明書、抵押權設定契約書
    、土地暨建物登記簿謄本及本票等影本為證。足見被告據以
    聲請拍賣抵押物之債權，實為消費借貸債權而非票據債權，
    本票僅係作為證據使用，原告以被告提出本票1紙，即認被
    告係以票據債權聲請拍賣抵押物，並認被告之系爭本票債權
    業已於88年4月20日因時效而消滅云云，容有誤會。
二、乙○○與被告之被繼承人即張書五間之消費借貸關係及就系
    爭不動產所為系爭抵押權之設定登記行為，是否為通謀虛偽
    意思表示？
（一）按第三人主張表意人與相對人通謀而為虛偽意思表示者，
      該第三人應負舉證之責；又所謂通謀為虛偽意思表示，乃
      指表意人與相對人互相故意為非真意之表示而言，故相對
      人不僅須知表意人非真意，並須就表意人非真意之表示相
      與為非真意之合意，始為相當，若僅一方無欲為其意思表
      示所拘束之意，而表示與真意不符之意思者，尚不能指為
      通謀而為虛偽意思表示（最高法院48年台上字第29號、62
      年台上字第316號判例參照）。
（二）經查，原告固主張乙○○與被告之被繼承人即張書五間之
      消費借貸關係及就系爭不動產所為系爭抵押權之設定登記
      行為，均為通謀虛偽意思表示，然證人乙○○於本院審理
      時則具結證稱：「（你是否認識被告戊○○？）認識，我
      跟被告戊○○之父親張書五借錢，而認識被告戊○○，但
      我沒有跟被告戊○○借錢。我是在83年1月份跟張書五借
      錢，因我經營的重源電腦（子）公司有困難，所以向張書
      五借錢，我是打電話給張書五，因為張書五已經退休了，
      所以我以私人名義向張書五借貸，借了幾次我不記得，1
      年的期間陸續借了約有8、9次，每次都是交付現金給我，
      額度最少約有30萬元，最多約有90萬元，借了1年的期間
      ，我利息繳不出來，他就不借我了，不借我以後我總共積
      欠了500萬元，我到現在還沒有還，所以被他們拍賣我的
      房地，張書五於84年4月份找我催討500萬元，我還是還不
      起，所以拿我台中市○區○○○街33號抵押，84年4月結
      算時，設定抵押當時我有寫一張500萬元本票給張書五，
      並寫了一張會算切結書交給張書五，500萬元本票是我簽
      發的，會算切結書我有拿到影本，本票我沒有拿到影本。
      」、「（提示執行卷本票、會算切結書，是否你簽發？）
      是。我是在84年4月10日先簽會算切結書，本票是在84年4
      月21日簽發，都是交給張書五。因為積欠張書五的錢都還
      未還，所以本票、會算切結書都在張書五那邊。聲請拍賣
      時我也無法清償。」、「（你每次借錢有無借據？）都沒
      有寫借據。只有到84年4月會算時才簽會算切結書。」、
      「（你是重源電腦（子）公司的股東？）我是董事。」、
      「（重源電腦（子）公司有無還你錢？）無。我當初借錢
      是要給公司用的。」、「（你何時離開重源電腦（子）公
      司？）約88年。」、「（在88年之前，張書五有無向你催
      討過？）有，但是我沒有錢還。」等語。雖原告以乙○○
      既表示其為重源電腦公司董事，因經營困難，曾向張書五
      借500萬元給公司用，公司並無還伊錢云云，惟由重源電
      腦公司於經濟部公司登記資料業已解散並清算完結，是乙
      ○○身為重源電腦公司之董事，並有借款500萬元予重源
      電腦公司，現重源電腦公司既已清算完結，乙○○卻證稱
      重源電腦公司迄今仍未還款，顯見重源電腦公司帳目明細
      內應未列有此筆債務，故認乙○○之證詞顯有不實，然查
      ，原告以重源電腦公司迄今仍未還款，即推斷重源電腦公
      司帳目明細內應未列有此筆債務，已屬臆測之詞。況縱認
      重源電腦公司帳目明細並未列有該筆債務，然其可能之原
      因多端，或因乙○○與重源電腦公司尚有其他債務關係，
      致重源電腦公司將該筆債務抵銷，或因雙方認知上之差異
      ，致重源電腦公司自始不認為該筆借款並非向乙○○借得
      ，或因乙○○借得該款項後，供私人使用，均屬可能。是
      原告遽以上情即認乙○○與被告之被繼承人即張書五間之
      消費借貸關係及就系爭不動產所為系爭抵押權之設定登記
      行為，均為通謀虛偽意思表示，已屬無據。
（三）原告雖又以乙○○先證稱伊向張書五借款利息先扣，後又
      證稱借了1年後，因利息繳不出來，張書五就不借伊了等
      語，其前後證詞顯有矛盾。然查衡諸社會一般借貸常情，
      所預扣之利息，往往僅為第1期之利息，故借款者於預扣
      第1期利息後，仍有按期支付其餘各期利息之義務，是原
      告以此認乙○○之證詞矛盾云云，亦無理由。原告又以乙
      ○○稱借款約8、9次，額度最少約有30萬元，最多約有90
      萬元，皆以現金交付，無任何借據等情，亦不合理。然借
      方欲以何種方式借款，涉及雙方之交易習慣、交情深淺等
      情形，不一而足，亦不得以乙○○向張書五借款係以現金
      交付，且未書立借據，即認雙方為通謀虛偽意思表示。
（四）至原告以乙○○嗣於84年4月10日同意將系爭不動產設定
      系爭抵押權予張書五，然自系爭抵押權設定時間上之關係
      ，及張書五於84年4月27日取得系爭抵押權至其於88年11
      月8日死亡間，乙○○竟未向張書五清償分文，張書五亦
      未曾對系爭不動產行使系爭抵押權，此顯與一般消費借貸
      之常情不合。然乙○○與張書五雙方既已於84年4月10日
      會算，確認乙○○尚積欠張書五500萬元，並由乙○○書
      立會算切結書，親簽姓名及按捺指印，復由乙○○提供其
      所有之系爭不動產設定抵押權以擔保前開債權，則張書五
      對於乙○○之債權顯已獲得相當程度之擔保，則縱乙○○
      未向張書五清償分文，而張書五亦未曾對系爭不動產行使
      系爭抵押權，亦不足以認定雙方即屬通謀虛偽意思表示。
（五）況倘依原告所推論，乙○○與張書五之消費借貸關係及就
      系爭不動產所為系爭抵押權之設定登記行為，均為通謀虛
      偽意思表示，渠等用意係用以規避乙○○擔任飛速公司之
      連帶保證人對原告所應負之保證債務，則渠等既已於84年
      4月10日通謀虛偽而簽立會算切結書，復於84年4月25日辦
      妥抵押權設定，用意且在規避乙○○對於原告應負之保證
      債務，則自會儘速拍賣系爭不動產，又豈會迄張書五於88
      年11月8日死亡前，乙○○均未要求張書五盡快拍賣系爭
      不動產，且猶讓張書五之繼承人因繼承而取得該虛偽之消
      費借貸債權及抵押權之理？是原告上述推論，顯不足採。
（六）準此，原告主張乙○○與被告之被繼承人即張書五間之消
      費借貸關係及就系爭不動產所為系爭抵押權之設定登記行
      為，為通謀虛偽意思表示，即無理由。
（七）至原告雖另請求本院調取重源電腦公司之聲報清算卷宗等
      資料並將系爭本票及會算切結書送中央警察大學鑑定筆跡
      年份，以查明乙○○與重源電腦公司之債務關係及系爭本
      票及會算切結書有無事後偽造情形，然查縱認重源電腦公
      司帳目明細並未列有該筆債務，其可能之原因多端，並非
      即可認定乙○○與被告之被繼承人即張書五間之消費借貸
      關係及就系爭不動產所為系爭抵押權之設定登記行為，為
      通謀虛偽意思表示，已如前述，又上開法律關係，亦經證
      人乙○○於本院審理時到庭具結證述甚明，本院因認上開
      證據核無調查必要，附此敘明。
三、按因分配表異議之訴勝訴時，法院應宣示變更原分配表，或
    命執行法院重新製作分配表，其性質上屬形成之訴，其訴訟
    標的為原告主張分配表上被告之分配額及原告之分配額，與
    法律規定不一致，亦即對分配表之異議權，故就原告所主張
    之分配表之異議權，如認有理由，即應為原告勝訴之判決，
    至於異議後該分配表之製作，自應由法院逕於宣示變更或命
    執行法院重新製作，是故，針對原告所主張分配表異議之實
    際金額，本應由法院或執行法院依法重為正確無誤之計算並
    重新製作分配表，故如原告所主張分配表之異議權，為有理
    由，法院自應為原告勝訴之判決，並就分配表之金額依法為
    正確之計算，而不受原告聲明之拘束，蓋原告之計算如違背
    數理計算之法則（如加減乘除有誤），就該錯誤，法院自有
    更正之義務，而非受限於原告之聲明不可。又按抵押權所擔
    保者為原債權、利息、遲延利息，及實行抵押權之費用。但
    契約另有訂定者，不在此限，96年3月28日修正前民法第861
    條定有明文。查本件訴外人乙○○與張書五完成抵押權設定
    之日期為84年4月25日，依民法物權篇施行法第1條後段之規
    定，應適用上開修正前民法第861條之規定。而細觀訴外人
    乙○○與張書五所簽立之抵押權設定契約書，利息欄下記載
    依照年息百分之五計算，違約金部分則記載依照年息百分之
    六計算，則依兩造契約之約定，抵押權所擔保之範圍自包括
    利息及違約金在內，而關於系爭債權得列入分配之利息金額
    ，兩造合意以1,351,370元計算，故被告原受分配金額6,
    450,716元，於清償利息1,351,370元及本金5,000,000元後
    ，其剩餘部分99,346元即應清償違約金（計算式：6,450,
    716－1,351,370－5,000,000＝99,346）。
四、綜上所述，本院97年度執字第14085號強制執行事件，於97
    年10月16日製作金額計算書分配表，關於次序第7所列第2順
    位抵押權被告分配金額利息3,645,205元、本金2,805,511元
    ，應更正為利息1,351,370元、本金5,000,000，並增列違約
    金99,346受分配。原告依據民法第242條、強制執行法第41
    條第1項規定，提起分配表異議之訴，主張更正分配金額，
    於上開範圍內為有理由，逾此部分之主張為無理由，應予駁
    回。
五、本件事證已臻明確，兩造其餘陳述、攻擊防禦方法及舉證，
    經審酌後於判決結果無影響，爰不一一論述，附此敘明。
伍、訴訟費用負擔之依據：民事訴訟法第79條。
中    華    民    國    98    年    11    月    17    日
                  民事第二庭    法  官  黃炫中
正本係照原本作成。
如對本判決上訴，須於判決送達後20日內向本院提出上訴狀。
中    華    民    國    98    年    11    月    17    日
                                書記官


司法院資訊處製作；財團法人民間司法改革基金會備份。
